最高法院民事判決                                八十六年度台上字第六九四號
    上 訴 人  乙○○
              丙○○
              鄭金城
              鄭勝治
              陳碧玉
    被上訴人  甲○○
右當事人間請求遷讓房屋事件，上訴人對於中華民國八十五年六月十七日台灣高等法
院台南分院第二審更審判決（八十五年度上更(一)字第一九號），提起上訴，本院判決
如左：
    主  文
上訴駁回。
第三審訴訟費用由上訴人負擔。
    理  由
本件被上訴人主張：坐落雲林縣古坑鄉○○段二四四號土地及其上建物雲林縣古坑鄉
崁腳村崁腳四七之一號房屋（下稱系爭房地）原分屬訴外人鄭武易及豐義營造有限公
司（下稱豐義公司）所有，經法院拍賣，由伊拍定取得所有權。詎為上訴人無權占有
，上訴人陳碧玉並於系爭土地上興建廟宇及棚架等情，求為命上訴人遷讓返還系爭房
屋予伊，上訴人陳碧玉並應拆除地上廟宇及棚架之判決。
上訴人則以：伊於系爭房地拍定前經鄭武易及豐義公司允許而使用，並非無權占有；
上訴人陳碧玉且每月給付鄭武易及豐義公司新台幣（下同）一千元，自有不定期租賃
關係存在，被上訴人應承受該法律關係，不得請求伊拆除廟宇等語，資為抗辯。
原審以：被上訴人主張之事實，有土地及建築改良物所有權狀、執行筆錄、查封筆錄
為證，且為上訴人所不爭執，並經原審勘驗屬實，製有勘驗筆錄及略圖可稽。按所謂
輔助占有人，重在其對物之管領係受他人之指示，至是否受他人之指示，應自其內部
關係觀之；所謂內部關係，即民法第九百四十二條所指受僱人、學徒或其他類似關係
而言。上訴人鄭金城、鄭勝治、乙○○及丙○○分別為債務人鄭武易之祖父、父及兄
嫂，雖均曾設籍於系爭房屋，惟依戶籍謄本所載，鄭勝治為戶長，而為家屬之鄭武易
、乙○○、丙○○則均已遷出台北縣板橋市○○路○段玉平巷七五弄八○號，上訴人
鄭金城則設籍於雲林縣古坑鄉崁腳村崁腳四十七號，難認上訴人（陳碧玉除外）即為
債務人鄭武易之輔助占有人。上訴人鄭勝治、鄭金城雖均為豐義公司之董事，但渠未
證明係為豐義公司而占有，亦難謂係輔助占有人。至上訴人鄭勝治雖於八十二年十一
月十日與被上訴人就系爭房地成立買賣契約，惟鄭勝治迄未依約給付價金，為其所自
陳，被上訴人已於八十三年八月六日催告其履行而未為履行，被上訴人已予解除契約
，有存證信函足憑。買賣契約既經解除，鄭勝治即無合法占用權源。上訴人陳碧玉雖
主張其使用系爭房地，每月支付鄭武易及豐義公司一千元，並舉上訴人鄭勝治為證。
惟鄭勝治仍占有系爭房地並拒絕返還，與陳碧玉立場相同，所證尚難採信，況陳碧玉
於系爭房地強制執行中陳稱：本件未算租金一千元，水電費係付予鄭勝治等語，有執
行筆錄可稽，則其所謂租賃契約應係與鄭勝治所訂，與系爭房地原所有人鄭武易及豐
義公司無涉，自無民法第四百二十五條之適用。陳碧玉占有系爭房地即屬無權占有。
末按使用借貸，為債權契約，僅有拘束相對人之效力，非如租賃之有民法第四百二十
五條「買賣不破租賃」規定之效力，是縱上訴人與債務人鄭武易及豐義公司就系爭房
地成立使用借貸關係，系爭房地之拍定人即被上訴人亦不受拘束。從而被上訴人依無
權占有之法律關係，請求上訴人遷讓系爭房屋，上訴人陳碧玉並應拆除廟宇及棚架，
自屬有據，因而維持第一審所為上訴人敗訴之判決，經核於法洵無不合。上訴論旨猶
執陳詞，就原審採證認事之職權行使，指摘原判決違背法令，聲明廢棄，為無理由。
據上論結，本件上訴為無理由，依民事訴訟法第四百八十一條、第四百四十九條第一
項、第七十八條，判決如主文。
中      華      民      國    八十六    年      三      月      十二    日
                              最高法院民事第七庭
                                  審判長法官  蕭  亨  國
                                        法官  吳  正  一
                                        法官  鄭  三  源
                                        法官  楊  隆  順
                                        法官  陳  淑  敏
      右正本證明與原本無異
                                              書  記  官
中      華      民      國    八十六    年      三      月    二十五    日
